最高法院民事判決　　　　　　　　　　　　　　　九十一年度台上字第二一○五號
　　上　訴　人　甲○○
　　訴訟代理人　林詮勝律師
　　被 上訴 人　乙○○
　　訴訟代理人　廖學忠律師
右當事人間因第三人異議之訴事件，上訴人對於中華民國八十九年十一月十六日台灣
高等法院花蓮分院第二審判決（八十八年度重上字第五九號），提起上訴，本院判決
如左：
    主  文
原判決關於駁回上訴人之上訴及該訴訟費用部分廢棄，發回台灣高等法院花蓮分院。
    理  由
本件被上訴人主張：伊於民國八十一年三月三日與訴外人豪利建設股份有限公司（下
稱豪利公司）簽訂房屋合建契約書，約定由伊提供花蓮縣吉安鄉○○段八二五、八０
四、七九六及七九四地號土地，由訴外人豪利公司出資興建房屋九棟共一百二十六戶
。嗣訴外人豪利公司資力不足，即與訴外人泰鼎企業有限公司（下稱泰鼎公司）於八
十三年三月三日簽訂東昌龍門合作契約，而訴外人泰鼎企業有限公司於同年四月十七
日將上述權利讓與於訴外人鑫鈦鼎國際開發股份有限公司（下稱鑫鈦鼎公司）繼續興
建未完之房屋，訴外人鑫鈦鼎公司復於八十三年四月二十日與伊簽訂系爭合建契約（
下稱系爭契約），其中關於建造執照花建執字第九八九號房屋（下稱系爭建物）部分
，雙方約定由訴外人鑫鈦鼎公司分得三十二戶、伊分得三十四戶，且訴外人鑫鈦鼎公
司應於簽約日起十日內開工，開工日後十個月內完成全部結構體，十二個月內完成使
用執照，十四個月內完成全部工程，如違約時，該公司分得之地上物均應由伊沒收。
雙方簽約後，就分歸伊之房屋部分，訴外人鑫鈦鼎公司係承攬人，伊係原始建造人，
自始取得所有權。就訴外人鑫鈦鼎公司分得之房屋而言，因其並未依約於八十四年四
月三十日取得使用執照，且系爭建物迄今均未全部完工，依系爭契約第十二條之規定
，伊自得沒收其分得之房屋，故伊就上述六十六戶房屋均有所有權。詎上訴人以其係
訴外人鑫鈦鼎公司之債權人，於八十五年十月二十三日以臺灣臺北地方法院八十五年
度票字第九八三九號本票確定裁定，聲請強制執行訴外人鑫鈦鼎公司之財產時，將上
述房屋其中五十八戶予以查封，於法顯屬有誤等情。爰依強制執行法第十五條之規定
，求為命撤銷對於系爭五十八戶建物強制執行程序之判決（第一審就上訴人之請求，
關於其中如其判決主文第一項之三十四戶建物強制執行程序准予撤銷，駁回被上訴人
其餘之訴。兩造各就其敗訴部分聲明上訴，原審駁回兩造之上訴，上訴人不服對之提
起第三審上訴，被上訴人就其敗訴部分雖聲明上訴，惟已具狀撤回上訴）。
上訴人則以：系爭建物雖係訴外人鑫鈦鼎公司與被上訴人簽訂系爭契約，但被上訴人
並未出資，則系爭建物之原始所有人為訴外人鑫鈦鼎公司。系爭契約之性質為互易契
約，至起造人名義誰屬僅係行政管理之問題，不足為所有權判斷之依據，自不能以系
爭部分建物起造人為被上訴人及其指定之人，即認該部分建物非訴外人鑫鈦鼎公司所
有。系爭建物既未辦理保存登記，其所有權仍屬訴外人鑫鈦鼎公司所有，伊為其正當
債權人，自得查封其所有之財產。被上訴人訴請撤銷對於系爭五十八戶房屋之強制執
行程序，實無理由等語。資為抗辯。
原審維持第一審所為撤銷系爭三十四戶建物之強制執行程序之判決，駁回上訴人該部
分之上訴，無非以：本件被上訴人與鑫鈦鼎公司簽訂之系爭房屋合建契約，係由「地
主」即被上訴人提供土地，鑫鈦鼎公司出資建築房屋，雙方約定按一定之比例分配房
屋，同時「地主」及「建商」各就自己分得之房屋以自己或指定之人之名義為起造人
申領建造執照等情，為兩造所不爭執，則系爭合建契約，就被上訴人分得之部分，鑫
鈦鼎公司係以承攬人之地位為其建造房屋，被上訴人自始取得其所有權，其應給予之
報酬，則充作鑫鈦鼎公司買受分歸其取得房屋部分基地之價金，屬買賣與承攬之混合
契約，殊甚明確。則以被上訴人或其指定人為起造人之房屋，即為被上訴人原始取得
所有權，鑫鈦鼎公司之債權人即上訴人自不能查封非屬其債務人之財產，此部分被上
訴人請求撤銷系爭五十八戶中其中三十四戶，為有理由，應予准許。上訴人雖抗辯系
爭契約為互易契約，訴外人鑫鈦鼎公司為實際出資建造人，故應原始取得系爭房屋所
有權等語。惟查，本件被上訴人與訴外人鑫鈦鼎公司簽訂之房屋合建契約，依系爭契
約之整體精神觀察，其要素包含「地主」提供土地供「建商」以自己之材料建造房屋
，完成一定之工作（建造房屋）後各自取得（土地及房屋）所有權，且起造人名義變
更之部分，與雙方約定各自分得房屋之戶數均相合，此等契約類型，具有承攬與買
賣契約之特徵。質言之，系爭契約當事人真正之意思及目的，即係：「地主」與「建
商」均分別欲取得完整且獨立之房屋與土地所有權，契約各項條款之訂定，均係為達
成此目的之手段而已，本此契約之目的，於解釋系爭契約時，自應儘可能使土地與房
屋所有權之利益歸屬於一人所有，以趨近於當事人之目的及其等利益之衡平。準此系
爭契約既定性為承攬與買賣之混合契約，則出資與實際建造人雖為訴外人鑫鈦鼎公司
，但不影響系爭契約之性質，自不能以此即謂訴外人鑫鈦鼎公司擁有系爭房屋所有權
。又系爭契約第九條依一定比例負擔各項稅捐之規定，並不足以解釋系爭契約為互易
契約，反與系爭契約兼具承攬與買賣之性質不相衝突。至起造人名義亦不足為決定房
屋所有權歸屬之標準，綜上所述，被上訴人基於系爭三十四戶（即第一審判決主文第
一項所示之建號）房屋所有人之地位，求為撤銷上訴人聲請執行之系爭房屋之強制執
行程序，自屬正當，應予准許等詞。為其判斷之基礎。
查，系爭合建契約由訴外人鑫鈦鼎公司以承攬人地位為被上訴人建造房屋，被上訴人
應給予之報酬，則充作鑫鈦鼎公司買受分歸其取得房屋部分基地之價金，屬買賣與承
攬之混合契約，固為原審所認定，惟對鑫鈦鼎公司為被上訴人建造房屋，何以被上訴
人自始取得系爭三十四戶房屋之所有權，就此原審未說明其得心證之理由，已有未洽
。且承攬契約性質上在使定作人取得並享受一定工作物完成之利益，承攬人僅係勞務
之提供者，是工作物完成所必須之材料，則須由定作人提供之。若工作物所有之材料
均由承攬人提供者，則為「工作物供給契約」，如當事人之意思重在工作物財產權之
移轉時，仍不失為買賣之一種（本院五十九年台上字第一五九０號判例參照）。查，
原審先則認定系爭契約為買賣與承攬之混合契約，繼則又謂依系爭契約整體精神觀察
，其要素包含「地主」提供土地供「建商」以自己之材料建造房屋，完成一定之工作
（建造房屋）後各自取得（土地及房屋）所有權云云，就建商而言，似為「工作物供
給契約」云云，亦屬前後矛盾。究竟系爭契約之性質為何，原審未予詳加審認明析，
遽憑上揭理由為上訴人敗訴之判決，亦欠允洽。上訴論旨，指摘原判決關於其敗訴部
分為違背法令，求予廢棄非無理由。
據上論結，本件上訴為有理由。依民事訴訟法第四百七十七條第一項、第四百七十八
條第一項，判決如主文。
中      華      民      國    九十一    年      十      月     十七     日
                              最高法院民事第五庭
                                  審判長法官  朱  錦  娟
                                        法官  顏  南  全
                                        法官  蘇  達  志
                                        法官  許  澍  林
                                        法官  葉  勝  利
      右正本證明與原本無異
                                              書  記  官
中      華      民      國    九十一    年      十      月    二十八    日
